---
title: 'Avance 1 del Proyecto Probabiliad y Estadística'
author: 'Alejandro Sarmiento Rivera y Juan Esteban Becerra Gutiérrez'
output: html_document
date: '2024-04-01'
---

## Base de datos

```{r}
library(readxl)
Base_Datos <- read.csv("Base de Datos/Datos.csv")
```

### Variables punto 1

```{r}
print(Base_Datos$PESO..Gramos.)
print(Base_Datos$AREA.RESIDENCIA)
```

### Variables punto 2

```{r}
print(Base_Datos$SITIO.NACIMIENTO)
print(Base_Datos$AREA.RESIDENCIA)
```

### Variables punto 3

```{r}
print(Base_Datos$PESO..Gramos.)
print(Base_Datos$TALLA..Centímetros.)
```

## Problema de Estudio

Determinar los factores asociados con el peso al nacer de los recién nacidos en el Municipio de La Dorada durante los años 2021 y 2022.

## Objetivo General

Analizar la influencia de diversos factores médicos y del entorno en el peso al nacer de los recién nacidos en el Municipio de La Dorada.

## Objetivos Específicos

-   Analizar la distribución del peso al nacer por categorías de variables de localización, en este caso, por Área de Residencia (CABECERA MUNICIPAL/CENTRO POBLADO/RURAL DISPERSO).
-   Comparar las proporciones de sitios de nacimiento del infante (DOMICILIO/INSTITUCIÓN DE SALUD) por centros poblados para que tenga sentido con el objetivo anterior.
-   Estudiar si existe una relación lineal entre el peso al nacer y la talla al nacer del infante.

## Variables de análisis:

1.  Se va a analizar el peso al nacer de los bebés por Área de Residencia. Esto permitirá estudiar la influencia de la localización con el peso.
2.  Se va a categorizar el sitio de nacimiento del infante (DOMICILIO/INSTITUCIÓN DE SALUD) por las mismas Áreas de Residencia. Esto permite evaluar la posibilidad de que el nacer o no en una institución capacitada pueda afectar el peso final del infante. También, permitirá ver cuáles áreas tienen mayor atención en una institución o en el mismo domicilio, con el objetivo de posiblemente observar la disponibilidad por área.
3.  Se quiere estudiar la existencia de una relación lineal entre el peso y la talla del bebé. Esto permitirá aclarar si hay alguna relación entre el peso y la talla y/o viceversa.
